ACORDAO-COMPLETO-2436128

ACÓRDÃO 2370/2021 ATA 5/2021 - PRIMEIRA CÂMARA

VISTOS, relatados e discutidos estes autos de Tomada de Contas Especial instaurada pela Fundação Nacional de Saúde (Funasa) , em desfavor do Sr. Agnaldo Machado dos Santos, ex-prefeito do Município de Maracanã/PA (gestões 31/1/2007-31/12/2008 e 2009-2012) , em decorrência da omissão no dever de prestar contas dos recursos recebidos por meio do Convênio 302/2007, celebrado para execução de sistema de abastecimento de água,
ACORDAM os Ministros do Tribunal de Contas da União, reunidos em Sessão da Primeira Câmara, em:
9.1. considerar revéis o Sr. Agnaldo Machado dos Santos (CPF XXX.090.852-XX) e a empresa PLP Ltda. ME (CNPJ 02.098.148/0001-36) , para todos os efeitos, nos termos do art. 12, § 3º, da Lei 8.443/1992;
9.2. julgar irregulares as contas do Sr. Agnaldo Machado dos Santos (CPF XXX.090.852-XX) e da empresa PLP Ltda. ME (CNPJ 02.098.148/0001-36) , com fundamento nos arts. 1º, inciso I, 16, inciso III, alínea "c" c/c o §2º, alínea "b", 19, caput, e 23, inciso III, da Lei 8.443/1992, condenando-os solidariamente ao pagamento das importâncias a seguir especificadas e fixando-lhe o prazo de 15 dias para que comprovem perante este Tribunal, em respeito ao art. 214, inciso III, alínea "a", do RI/TCU, o recolhimento da dívida aos cofres da Fundação Nacional de Saúde, atualizada monetariamente e acrescida de juros de mora calculados a partir das datas indicadas até a data do efetivo recolhimento, nos termos da legislação vigente: 
9.2.1. Sr. Agnaldo Machado dos Santos (CPF XXX.090.852-XX) , solidariamente com a empresa PLP Ltda. ME (CNPJ 02.098.148/0001-36) :
	Data da Ocorrência
	Valor Original (R$) 

	10/8/2011
	53.319,61

9.2.2. Sr. Agnaldo Machado dos Santos (CPF XXX.090.852-XX) 
	Data da Ocorrência
	Valor Original (R$) 

	6/2/2011
	46.680,39

9.3. aplicar ao Sr. Agnaldo Machado dos Santos (CPF XXX.090.852-XX) e à empresa PLP Ltda. ME (CNPJ 02.098.148/0001-36) , individualmente, a multa prevista no art. 57 da Lei 8.443/1992 c/c o art. 267 do RI/TCU, nos valores de R$ 30.000,00 (trinta mil reais) e R$ 15.000,00 (quinze mil reais) , respectivamente, fixando-lhes o prazo de 15 dias, a partir das notificações, para que, nos termos do art. 214, inciso III, alínea "a", do RI/TCU, comprovem perante este Tribunal o recolhimento aos cofres do Tesouro Nacional do valor atualizado monetariamente desde a data deste Acórdão até a data do efetivo recolhimento, se for pago após o vencimento, na forma da legislação em vigor; 
9.4. autorizar, desde logo, a cobrança judicial da dívida nos termos do art. 28, inciso II, da Lei 8.443/1992 c/c o art. 219, inciso II, do RI/TCU, caso não atendida a notificação; e 
9.5. enviar cópia deste Acórdão à Fundação Nacional de Saúde e aos responsáveis, para ciência; bem como à Procuradoria da República no Estado do Pará, nos termos do § 3º do art. 16 da Lei 8.443/1992, c/c o § 7º, in fine, do art. 209 do Regimento Interno do TCU, para adoção das medidas que considere cabíveis.

Tomada de Contas Especial instaurada pela Fundação Nacional de Saúde (Funasa), em decorrência da omissão no dever de prestar contas dos recursos recebidos por meio do Convênio 302/2007, celebrado para execução de sistema de abastecimento de água.

Primeira Câmara

Município de Maracanã/PA.

3. Responsáveis: Agnaldo Machado dos Santos (CPF XXX.090.852-XX) e PLP Ltda. ME (CNPJ 02.098.148/0001-36).

13.1. Ministros presentes: Walton Alencar Rodrigues (Presidente), Benjamin Zymler, Vital do Rêgo e Jorge Oliveira.
13.2. Ministros-Substitutos presentes: Augusto Sherman Cavalcanti (Relator) e Weder de Oliveira.

AUGUSTO SHERMAN

Adoto, como parte do relatório, a instrução elaborada pela Secex/TCE, que foi endossada pelo corpo dirigente da unidade e pelo representante do Ministério Público (peças 66-69) :
"INTRODUÇÃO
Trata-se de tomada de contas especial (TCE) instaurada pela Fundação Nacional de Saúde (Funasa) , em desfavor do Sr. Agnaldo Machado dos Santos, ex-prefeito de Maracanã/PA (Gestões: 31/1/2007 a 31/12/2008 e 2009 a 2012) , em razão da omissão no dever de prestar contas do Convênio 302/2007 (Siafi 629.235) .
HISTÓRICO 
Na instrução precedente (peça 31) , consta o histórico dos fatos tratados neste processo, a seguir sintetizados.
O convênio, celebrado entre a Funasa e aquele município, teve por objeto a execução de Sistema de Abastecimento de Água, com vigência estipulada para o período de 31/12/2007 a 15/12/2013, e prazo para apresentação da prestação de contas até 14/2/2014 (peça 1, p. 52-65) .
Os recursos previstos para implementação do objeto do referido termo foram orçados no valor total de R$ 210.527,00, sendo R$ 10.527,00 de contrapartida e R$ 200.000,00 da Funasa, tendo sido liberado o valor de R$ 100.000,00, mediante a Ordem Bancária 2011OB801073, de 4/2/2011 (peça 1, p. 167) .
Segundo o Relatório de Tomada de Contas Especial 2/2016 (peça 3, p. 176-215) , o responsável não atendeu às notificações que lhe foram feitas, justificando a instauração do processo de TCE em razão da omissão no dever de prestar contas final dos recursos recebidos da Funasa.
A Controladoria-Geral da União, por meio do Relatório de Auditoria 43/2017 (peça 3, p. 228-230) , concluiu pela imputação de débito ao Sr. Agnaldo Machado dos Santos, ex-prefeito do Município de Maracanã/PA (Gestões: 31/1/2007 a 31/12/2008 e 2009 a 2012) , motivada pela omissão no dever de prestar contas do termo em comento, apurando-se como prejuízo o valor original de R$ 100.000,00. Por conseguinte, atestou a irregularidade das contas, conforme expresso no respectivo Certificado de Auditoria (peça 3, p. 231) e Parecer do Dirigente do Órgão de Controle Interno (peça 3, p. 232) .
Em Pronunciamento Ministerial (peça 3, p. 233) , o Ministro de Estado da Saúde, na forma do art. 52 da Lei 8.443/92, atesta haver tomado conhecimento das conclusões do Controle Interno acerca das contas dos aludidos responsáveis.
A então Secex-MG realizou o exame deste processo em duas oportunidades. Na primeira instrução (peça 6) , propôs a citação do responsável para que apresentasse alegações de defesa quanto à não comprovação da boa e regular aplicação dos recursos federais recebidos, em face da omissão no dever de prestar contas dos valores transferidos por força do convênio em comento. Na segunda instrução (peça 12) , registrou-se que o responsável fora regularmente citado (peças 8-11) , mas se manteve inerte. Antes da proposição de mérito, para fins de definir a responsabilidade individual ou solidária pelos atos de gestão inquinados e para fins de promover a adequada caracterização do débito, propôs diligência à Funasa e ao banco responsável pela movimentação dos recursos do convênio, que teve anuência do corpo dirigente da unidade técnica (peça 13) . 
Realizadas as diligências para a Fundação (peças 14, 20 e 22) e para o Banco do Brasil (peça 17, 19 e 21) , os elementos acostados (peças 23 e 27) aos autos foram analisados na instrução precedente (peça 31) .
1.1.1. Observou-se que a responsabilização do ex-prefeito Agnaldo Machado dos Santos é patente. Durante sua gestão (31/1/2007 a 31/12/2008 e 2009 a 2012) , celebrou o convênio e utilizou a integralidade dos recursos federais repassados. A ele foi atribuída duas ocorrências: 
a) não comprovação da boa e regular aplicação dos recursos transferidos por meio do Convênio 302/2007 (Siafi 629.235) , em razão da ausência de documentos exigidos na prestação de contas que impeça a formação de juízo quanto à regular execução físico-financeira do objeto; e
	b) a inexecução injustificada de parte do objeto pactuado, tendo em vista que foram repassados R$ 100.000,00 pela Funasa, mas, segundo o Parecer técnico 107/2014/DIESP/Suest-PA e o Relatório de Visita Técnica (peça 2, p. 68-72) , a Funasa verificou a execução de apenas 3,7% da execução física das obras. Ou seja, fica configurada a ausência de funcionalidade do objeto do Convênio 302/2007 (Siafi 629.235) sem aproveitamento útil da parcela executada, por motivo de inexecução parcial	.
1.1.2. A irregularidade imputada ao ex-prefeito na última instrução, portanto, foi pela 'ausência de funcionalidade no objeto sem aproveitamento útil da parcela executada, por motivo de inexecução parcial'. 
1.1.3. Considerando a informação contida no processo de que a gestora municipal que lhe sucedeu (e poderia ser responsabilizada pela referida omissão) informou acerca da impossibilidade de apresentar a prestação de contas (em virtude de não ter localizado nos arquivos da prefeitura documentos referentes ao convênio) e adotou as medidas legais cabíveis (solicitou rescisão do convênio, encaminhou Ação Civil de Improbidade Administrativa em desfavor do Sr. Agnaldo Machado dos Santos e informou ter tomado medidas civis cabíveis contra o ex-prefeito) , entendeu-se que agiu em conformidade com a Súmula TCU 230, o que exclui sua responsabilidade.
1.1.4. Em relação à responsabilização solidária do débito, pôde-se observar que há elementos nos autos indicando ter a empresa contratada para a execução das obras recebido efetivamente parte dos valores do convênio, sem, contudo, realizar os serviços para os quais foi contratada e paga, pelo menos na maior parte (recebeu R$ 61.200,00, o que corresponde a 29,07% dos recursos previstos para implementação do objeto, ao passo que a Funasa, segundo o Parecer técnico 107/2014/DIESP/Suest-PA e o Relatório de Visita Técnica - peça 2, p. 68-72, verificou a execução de apenas 3,7% da execução física das obras) .
1.1.5. Logo, a responsabilidade solidária da empresa em relação ao débito atribuído ao ex-prefeito foi limitada ao valor por ela recebido (R$ 61.200,00) , passando a figurar no rol de responsáveis destas contas, portanto. 
1.1.6. Quanto à outra quantia transferida da conta específica do convênio para o Fundo Municipal Saúde, não se entendeu que o município devesse ser incluído na relação processual, respondendo solidariamente pelo débito no valor daquela transferência. Isto porque a jurisprudência do TCU é no sentido de que a realização de transferências da conta específica do convênio para contas bancárias de titularidade da prefeitura não é suficiente para demonstrar que o município ou a coletividade se beneficiaram dos recursos federais repassados, e, consequentemente, para ensejar a responsabilidade do ente federado convenente pela não aplicação dos recursos na finalidade pactuada, como se pode ver do Acórdão 4326/2019-TCU-Primeira Câmara, relator Benjamin Zymler.
Portanto, concluiu-se pela necessidade de nova citação dos responsáveis para as irregularidades abaixo: 
	Irregularidades:
Ex-prefeito: não comprovação da boa e regular aplicação dos recursos transferidos por meio do Convênio 302/2007 (Siafi 629.235) , em razão da ausência de documentos exigidos na prestação de contas que impeça a formação de juízo quanto à regular execução físico-financeira do objeto, evidenciada pelo Parecer Financeiro 98/2015 da Funasa; e ausência de funcionalidade do objeto do Convênio 302/2007 (Siafi 629.235) sem aproveitamento útil da parcela executada, por motivo de inexecução parcial, tendo em vista que foram repassados R$ 100.000,00 pela Funasa, mas, segundo o Parecer técnico 107/2014/DIESP/Suest-PA e o Relatório de Visita Técnica, a Funasa verificou a execução de apenas 3,7% da execução física das obras;
Empresa contratada: recebeu pagamento no valor de R$ 61.200,00, relativo ao Contrato Administrativo 20110518 (assinado em 16/6/2011) e à Nota Fiscal de Serviços Eletrônica 50, de 10/8/2011, emitida pelo município de Belém/PA, para execução das obras do Sistema de Abastecimento de Água do Município de Maracanã/PA, custeadas com recursos do Convênio 302/2007 (Siafi 629.235) , sem contudo realizar os serviços para os quais foi contratada e paga, uma vez que recebeu aquela quantia (o que corresponde a 29,07% dos recursos previstos para implementação do objeto) , ao passo que a Funasa, segundo o Parecer técnico 107/2014/DIESP/Suest-PA e o Relatório de Visita Técnica, verificou a execução de apenas 3,7% da execução física das obras;
Evidências: Convênio 302/2007 (Siafi 629.235) (peça 1, p. 52-65) ; Ordem Bancária 2011OB801073 (peça 1, p. 167) ; Relatório de TCE 2/2016 (peça 3, p. 176-215) ; Relatório de Auditoria 43/2017 da CGU (peça 3, p. 228-230) ; Pareceres da Funasa: Parecer Financeiro 98/2015, Parecer técnico 107/2014/DIESP/Suest-PA e o Relatório de Visita Técnica (peça 2, p. 68-72 e 223-225) ;
Dispositivos violados: 
a) arts. 37, caput, e 70, parágrafo único, da Constituição da República Federativa do Brasil; art. 93 do Decreto-Lei nº 200/1967; arts. 66, 138, §§ 4º e 5º, e 145 do Decreto 93.872/1986; arts. 60 a 64 da Lei 4.320/1964; Jurisprudência do TCU (Acórdão da Segunda Câmara: 11.260/2018; Acórdãos da Primeira Câmara: 494/2016, 2.812/2017 e 11.571/2018) ;
b) art. 70, parágrafo único, da Constituição da República Federativa do Brasil; art. 93 do Decreto-lei 200/1967; arts. 36, 38, 66, 68, §5º, e 145, do Decreto 93.872/1986; arts. 60 a 64 da Lei 4.320/1964; Jurisprudência do TCU (Acórdão da Segunda Câmara: 11.260/2018; Acórdãos da Primeira Câmara: 494/2016, 2.812/2017 e 11.571/2018) ;
Débito relacionado aos responsáveis Agnaldo Machado dos Santos (CPF XXX.090.852-XX) e PLP Ltda. ME (CNPJ 02.098.148/0001-36) ;
	DATA DA OCORRÊNCIA 
	VALOR ORIGINAL (R$) 

	10/8/2011
	100.000,00

Notas: 
1 - A empresa responde solidariamente pela quantia de R$ 61.200,00.
2 - Como data de atualização do débito, adotou-se a data do pagamento/recebimento pela empresa contratada, que foi em 10/8/2011. Esta data é mais favorável ao ex-prefeito no que tange ao valor excedente (pois seria a data do repasse: 8/2/2011) , logo pode também ser adotada a ele em relação ao valor total do débito.
3 - Cofre credor: Funasa.
	Responsável: Agnaldo Machado dos Santos (CPF XXX.090.852-XX) .
	Conduta: não apresentar a documentação comprobatória exigida na prestação de contas dos recursos recebidos do Convênio 302/2007 (Siafi 629.235) ; deixar de tomar as providências necessárias à conclusão de obra ou dos serviços pactuados objeto daquele convênio, restando imprestável a parcela executada, seja por ter ficado a obra inacabada, seja porque os serviços executados não foram suficientes para obter o atingimento dos objetivos acordados.
	Nexo de causalidade: a não apresentação da documentação comprobatória impediu o estabelecimento do nexo causal entre as despesas efetuadas e os recursos federais recebidos do Convênio 302/2007 (Siafi 629.235) , não permitindo, assim, aferir a regularidade na utilização dos recursos, resultando em presunção de dano ao erário. E a ausência das providências necessárias à conclusão de obra ou dos serviços pactuados objeto daquele convênio resultou na impossibilidade de aproveitamento da parcela executada, e, consequentemente, em prejuízo ao erário correspondente ao valor integral repassado.
	Culpabilidade: o responsável deveria guardar, manter arquivados e apresentar aos órgãos fiscalizadores quando solicitados os documentos relativos à prestação de contas, assim como deveria tomar todas as providências necessárias à continuidade da execução do objeto do convênio.
	Responsável: PLP Ltda. ME (CNPJ 02.098.148/0001-36) .
	Conduta: receber pagamento por serviços sem comprovação da sua efetiva execução, relativos ao Convênio 302/2007 (Siafi 629.235) .
	Nexo de causalidade: o recebimento de pagamento e a apresentação de documento fiscal (Nota Fiscal de Serviços Eletrônica 50, de 10/8/2011) faturando parcela dos serviços relativos ao Contrato Administrativo 20110518 (assinado em 16/6/2011) , cujo objeto era a execução das obras do Sistema de Abastecimento de Água do Município de Maracanã/PA, maior que a efetivamente executada, resultou em prejuízo ao erário.
	Culpabilidade: a empresa deveria faturar apenas os serviços efetivamente executados. 
A proposta teve a anuência do corpo diretivo desta unidade técnica (peças 32-33) , tendo sido efetuada a citação dos responsáveis, nos moldes adiante:
 Agnaldo Machado dos Santos - promovida a citação do responsável, por meio do Edital 1466/2020- Secomp-4, publicado no Diário Oficial da União em 9/9/2020 peças 61-62) . Houve tentativas frustradas de sua citação por meio de ofícios enviados para endereços do responsável, obtidos em pesquisa na Base de Dados da Receita Federal do Brasil, TSE, Renach e outras bases de dados dos sistemas corporativos do TCU (Ofícios: peças 36, 43, 46, 47, 48, 57 e 58; avisos de recebimento: peças 49, 52 e 59; pesquisas: peças 39 e 56; Despachos da Seproc: peças 60 e 63) ;
 PLP Ltda. ME - promovida a citação da responsável, por meio do Edital 0254/2020- Secomp-4, publicado no Diário Oficial da União em 12/3/2020 peças 41-42) . Houve tentativas frustradas de sua citação por meio de ofícios enviados para endereços da responsável e de seus sócios, obtidos em pesquisa na Base de Dados da Receita Federal do Brasil, TSE e outras bases de dados dos sistemas corporativos do TCU (Ofícios: peças 37, 44, 45 e 54) ; avisos de recebimento: peças 38, 50, 51 e 55) ; pesquisas: peças 40 e 53; Despacho da Seproc: peça 63) .
Conforme Despacho de Conclusão das Comunicações Processuais (peça 63) , as providências inerentes às comunicações processuais foram concluídas. 
Transcorrido o prazo regimental, os responsáveis Agnaldo Machado dos Santos e PLP Ltda. ME permaneceram silentes, devendo ser considerados revéis, nos termos do art. 12, §3º, da Lei 8.443/1992.
ANÁLISE DOS PRESSUPOSTOS DE PROCEDIBILIDADE DA IN/TCU 71/2012
Apreciação do Prejuízo ao Contraditório e Ampla Defesa
Verifica-se que não houve o transcurso de mais de dez anos desde o fato gerador sem que tenha havido a notificação dos responsáveis pela autoridade administrativa federal competente (art. 6º, inciso II, c/c art. 19 da IN/TCU 71/2012, modificada pela IN/TCU 76/2016) , uma vez que o fato gerador da irregularidade sancionada ocorreu em 10/8/2011 (adotou-se esta data por corresponder a data do pagamento/recebimento pela empresa contratada. Esta data é mais favorável ao ex-prefeito no que tange ao valor excedente, pois seria a data do repasse: 8/2/2011) , e o ex-prefeito Agnaldo Machado dos Santos foi notificado sobre irregularidades no convênio pela autoridade administrativa competente em 2012 (conforme Relatório de Tomada de Contas Especial (peça 3, p. 212) . A empresa PLP Ltda. ME foi incluída já na fase externa destas contas. 
Valor de Constituição da TCE 	
Verifica-se, ainda, que o valor atualizado do débito apurado (sem juros) em 1/1/2017 é de R$ 143.650,00, portanto superior ao limite mínimo de R$ 100.000,00, na forma estabelecida conforme os arts. 6º, inciso I, e 19 da IN/TCU 71/2012, modificada pela IN/TCU 76/2016. 
OUTROS PROCESSOS/DÉBITOS NOS SISTEMAS DO TCU COM OS MESMOS RESPONSÁVEIS
Informa-se que não foi encontrado débito imputável à empresa em outros processos no Tribunal. Quanto ao ex-prefeito, foram encontrados os seguintes processos (TCEs em aberto) :
	Processo
	Assunto

	Processo 012.386/2016-2
	Termo de Compromisso/PAC n° 608/2009. Objeto: apoio ao Controle da Qualidade da Água. Superintendência Estadual da Funasa no Estado do Pará.

	Processo 033.615/2018-7
	TCE instaurada pelo (a) Fundo Nacional de Desenvolvimento da Educação em razão de Omissão no dever de prestar contas, para atendimento ao Programa Nacional de Alimentação Escolar (PNAE) , exercício 2012, função EDUCACAO (nº da TCE no sistema: 603/2018) .

	Processo 012.157/2018-0
	  TCE instaurada pelo (a) Fundo Nacional de Desenvolvimento da Educação em razão de Omissão no dever de prestar contas, para atendimento ao Programa Nacional de Alimentação Escolar (PNAE) , exercício 2011, função EDUCACAO (nº da TCE no sistema: 14/2018) .

	Processo 018.505/2019-8
	TCE instaurada pelo (a) Fundo Nacional de Desenvolvimento da Educação em razão de Omissão no dever de prestar contas, para atendimento ao Programa Nacional de Apoio ao Transporte Escolar (Pnate) , exercício 2012, função EDUCACAO (nº da TCE no sistema: 601/2018) .

	Processo 027.143/2019-8
	TCE instaurada pelo (a) Caixa Econômica Federal (mandatária no (a) Secretaria Executiva do Ministério das Cidades) em razão de Omissão no dever de prestar contas, Contrato de repasse CR.NR.0243741-85, firmado com o/a MINISTERIO DAS CIDADES, Siafi/Siconv 607962, função URBANISMO, que teve como objeto IMPLANTACAO OU MELHORIA DE OBRAS DE INFRA ESTRUTURA URBANA EM MUNICIPIOS COM ATE 100 000 HABITANTES (nº da TCE no sistema: 1286/2018) .

A tomada de contas especial está, assim, devidamente constituída e em condição de ser instruída.
EXAME TÉCNICO
Da validade das notificações:
Preliminarmente, cumpre tecer breves considerações sobre a forma como são realizadas as comunicações processuais no TCU. A esse respeito, destacam-se o art. 179, do Regimento Interno do TCU (Resolução 155, de 4/12/2002) e o art. 4º, inciso III, § 1º, da Resolução TCU 170, de 30 de junho de 2004, in verbis:
Art. 179. A citação, a audiência ou a notificação, bem como a comunicação de diligência, farse-ão:
I - mediante ciência da parte, efetivada por servidor designado, por meio eletrônico, fac-símile, telegrama ou qualquer outra forma, desde que fique confirmada inequivocamente a entrega da comunicação ao destinatário;
II - mediante carta registrada, com aviso de recebimento que comprove a entrega no endereço do destinatário;
III - por edital publicado no Diário Oficial da União, quando o seu destinatário não for localizado
 (...) 
Art. 3º As comunicações serão dirigidas ao responsável, ou ao interessado, ou ao dirigente de órgão ou entidade, ou ao representante legal ou ao procurador constituído nos autos, com poderes expressos no mandato para esse fim, por meio de:
I - correio eletrônico, fac-símile ou telegrama;
II - servidor designado;
III - carta registrada, com aviso de recebimento;
IV - edital publicado no Diário Oficial da União, quando o seu destinatário não for localizado, nas hipóteses em que seja necessário o exercício de defesa.
Art. 4º. Consideram-se entregues as comunicações:
I - efetivadas conforme disposto nos incisos I e II do artigo anterior, mediante confirmação da ciência do destinatário;
II - realizadas na forma prevista no inciso III do artigo anterior, com o retorno do aviso de recebimento, entregue comprovadamente no endereço do destinatário;
III - na data de publicação do edital no Diário Oficial da União, quando realizadas na forma prevista no inciso IV do artigo anterior.
§ 1º O endereço do destinatário deverá ser previamente confirmado mediante consulta aos sistemas disponíveis ao Tribunal ou a outros meios de informação, a qual deverá ser juntada ao respectivo processo.
 (...) (Grifos acrescidos) 
	Bem se vê, portanto, que a validade da citação via postal não depende de que o aviso de recebimento seja assinado pelo próprio destinatário da comunicação, o que dispensa, no caso em tela, a entrega do AR em 'mãos próprias'. A exigência da norma é no sentido de o Tribunal verificar se a correspondência foi entregue no endereço correto, residindo aqui a necessidade de certeza inequívoca. 
Não é outra a orientação da jurisprudência do TCU, conforme se verifica dos julgados a seguir transcritos:
São válidas as comunicações processuais entregues, mediante carta registrada, no endereço correto do responsável, não havendo necessidade de que o recebimento seja feito por ele próprio (Acórdão 3648/2013-TCU-Segunda Câmara, Relator Ministro JOSÉ JORGE) ;
É prescindível a entrega pessoal das comunicações pelo TCU, razão pela qual não há necessidade de que o aviso de recebimento seja assinado pelo próprio destinatário. Entregandose a correspondência no endereço correto do destinatário, presume-se o recebimento da citação. (Acórdão 1019/2008-TCU-Plenário, Relator Ministro BENJAMIN ZYMLER) ;
As comunicações do TCU, inclusive as citações, deverão ser realizadas mediante Aviso de Recebimento - AR, via Empresa Brasileira de Correios e Telégrafos, bastando para sua validade que se demonstre que a correspondência foi entregue no endereço correto. (Acórdão 1526/2007-TCU-Plenário, Relator Ministro AROLDO CEDRAZ) .
A validade do critério de comunicação processual do TCU foi referendada pelo Supremo Tribunal Federal, nos termos do julgamento do MS-AgR 25.816/DF, por meio do qual se afirmou a desnecessidade da ciência pessoal do interessado, entendendo-se suficiente a comprovação da entrega do 'AR' no endereço do destinatário:
Ementa: agravo regimental. Mandado de segurança. Desnecessidade de intimação pessoal das decisões do tribunal de contas da união. art. 179 do regimento interno do TCU. Intimação do ato impugnado por carta registrada, iniciado o prazo do art. 18 da lei nº 1.533/51 da data constante do aviso de recebimento. Decadência reconhecida. Agravo improvido.
O envio de carta registrada com aviso de recebimento está expressamente enumerado entre os meios de comunicação de que dispõe o Tribunal de Contas da União para proceder às suas intimações.
O inciso II do art. 179 do Regimento Interno do TCU é claro ao exigir apenas a comprovação da entrega no endereço do destinatário, bastando o aviso de recebimento simples. 
Da revelia dos responsáveis Agnaldo Machado dos Santos e PLP Ltda. ME 
No presente caso, a citação dos responsáveis se deu por meio de editais (vide item 11 desta instrução) , devido ao insucesso de realizar a citação em endereços (do ex-prefeito, da empresa e de seus sócios) constantes na Base de Dados da Receita Federal do Brasil (sistemas CPF e CNPJ) , TSE, Renach e outras bases de dados dos sistemas corporativos do TCU. 
Em consonância com os normativos do TCU, cujos dispositivos foram destacados anteriormente, consideram-se entregues as comunicações na data de publicação do edital no Diário Oficial da União, o que ocorreu, para os responsáveis Agnaldo Machado dos Santos e PLP Ltda. ME, em 9/9/2020 (peças 61-62) e 12/3/2020 (peças 41-42) , respectivamente. 
Nos processos do TCU, a revelia não leva à presunção de que seriam verdadeiras todas as imputações levantadas contra os responsáveis, diferentemente do que ocorre no processo civil, em que a revelia do réu opera a presunção da verdade dos fatos narrados pelo autor (Acórdão 1009/2018-TCU-Plenário, Relator: BRUNO DANTAS; 2369/2013 - TCU - Plenário, Relator: BENJAMIN ZYMLER e 2449/2013 - TCU - Plenário, Relator: BENJAMIN ZYMLER) . Dessa forma, a avaliação da responsabilidade do agente não pode prescindir da prova existente no processo ou para ele carreada. 
Ao não apresentar sua defesa, os responsáveis deixaram de produzir prova da regular aplicação dos recursos sob sua responsabilidade, em afronta às normas que impõem aos gestores públicos a obrigação legal de, sempre que demandados pelos órgãos de controle, apresentar os documentos que demonstrem a correta utilização das verbas públicas, a exemplo do contido no art. 93 do Decreto-Lei 200/1967: 'Quem quer que utilize dinheiros públicos terá de justificar seu bom e regular emprego na conformidade das leis, regulamentos e normas emanadas das autoridades administrativas competentes.'. 
Mesmo as alegações de defesa não sendo apresentadas, considerando o princípio da verdade real que rege esta Corte, procurou-se buscar, em manifestações dos responsáveis na fase interna desta Tomada de Contas Especial, se havia algum argumento que pudesse ser aproveitado a seu favor. Contudo, tal providência mostrou-se infrutífera.
Cabe repisar o discorrido na análise realizada na instrução precedente (peça 31) .
1.2. Acerca da execução parcial das obras, cabe mencionar a jurisprudência do TCU, nos termos do Acórdão 11260/2018-TCU-Segunda Câmara, relatado pelo Ministro Marcos Bemquerer:
27. Esta Corte possui entendimento sedimentado de que a execução parcial de objetos de convênios em que reste consignada a imprestabilidade do que edificado para o atingimento da meta ajustada implica débito em valor integral, conforme se nota dos precedentes abaixo relacionados, colhidos da ferramenta de pesquisa denominada Jurisprudência Selecionada:
Acórdão 494/2016-TCU-Primeira Câmara (Relator Ministro-Substituto André de Carvalho) 
A execução parcial do objeto pactuado aliada à imprestabilidade da parcela realizada permite a condenação do responsável pelo valor total dos recursos repassados pelo convênio.
Acórdão 2812/2017-TCU-Primeira Câmara (Relator Ministro-Substituto Weder de Oliveira) 
Considera-se como prejuízo em valores integrais a aplicação dos recursos do convênio em objeto que se revela inservível ou sem funcionalidade após a sua execução, completa ou parcial.
Acórdão 11571/2018-TCU-Primeira Câmara (Relator Ministro Benjamin Zymler) 
Quando a parcela executada do convênio não for suficiente para o atingimento, ainda que parcial, dos objetivos do ajuste, sem quaisquer benefícios à sociedade, a possibilidade de aproveitamento do que já foi executado em eventual retomada das obras, por se tratar de mera hipótese, não de benefício efetivo, não enseja o correspondente abatimento no valor do débito apurado.
1.3. Desta forma, tendo em vista que o Convênio 302/2007 (Siafi 629.235) foi executado de forma parcial, sem que pudesse haver aproveitamento da parte executada, verifica-se a sua inutilidade total. O ex-prefeito foi, portanto, o responsável pela 'ausência de funcionalidade no objeto sem aproveitamento útil da parcela executada, por motivo de inexecução parcial'.
1.4. Em relação à responsabilização solidária do débito, constatou-se que a empresa contratada para a execução das obras recebeu efetivamente parte dos valores do convênio, sem, contudo, realizar os serviços para os quais foi contratada e paga, pelo menos na maior parte. Logo, a responsabilidade solidária da empresa em relação ao débito atribuído ao ex-prefeito deve-se limitar ao valor por ela recebido (R$ 61.200,00) . 
Cabe registrar, por fim, que em relação ao ex-prefeito, persistiram nos autos duas irregularidades: 1) uma financeira, quanto à sua omissão no dever de prestar contas dos recursos recebidos (citação e análise conforme instruções de peças 6 e 12) ; 2) outra técnica, pela 'ausência de funcionalidade no objeto sem aproveitamento útil da parcela executada, por motivo de inexecução parcial' (análise e citação conforme esta instrução e a de peça 31) . Em ambas as oportunidades o responsável permaneceu silente. A empresa, citada pela irregularidade técnica apenas, também permaneceu silente, conforme já relatado anteriormente. 
Em se tratando de processo em que a parte interessada não se manifestou acerca das irregularidades imputadas, não há elementos para que se possa efetivamente aferir e reconhecer a ocorrência de boa-fé na conduta dos responsáveis, podendo este Tribunal, desde logo, proferir o julgamento de mérito pela irregularidade das contas, conforme os termos dos §§ 2º e 6º do art. 202 do Regimento Interno do TCU. (Acórdão 2064/2011-TCU-Primeira Câmara (relator: Ubiratan Aguiar) , 6.182/2011-TCU-1ª Câmara (relator: Weber de Oliveira) , 4.072/2010-TCU-1ª Câmara (Relator: Valmir Campelo) , 1.189/2009-TCU-1ª Câmara (Relator: Marcos Bemquerer) , 731/2008-TCU-Plenário (Relator: Aroldo Cedraz) .
Dessa forma, os responsáveis Agnaldo Machado dos Santos e PLP Ltda. ME devem ser considerados revéis, nos termos do art. 12, §3º, da Lei 8.443/1992, devendo as contas serem julgadas irregulares, condenando-os ao débito apurado e aplicando-lhes a multa prevista no art. 57 da Lei 8.443/1992.
Prescrição da Pretensão Punitiva
Vale ressaltar que a pretensão punitiva do TCU, conforme Acórdão 1441/2016-TCU-Plenário, Relator: Benjamin Zymler, que uniformizou a jurisprudência acerca dessa questão, subordina-se ao prazo geral de prescrição indicado no art. 205 do Código Civil, que é de dez anos, contado da data de ocorrência da irregularidade sancionada, nos termos do art. 189 do Código Civil, sendo este prazo interrompido pelo ato que ordenar a citação, a audiência ou a oitiva dos responsáveis.
No caso em exame, não ocorreu a prescrição, uma vez que a irregularidade sancionada ocorreu em 2011, e o ato de ordenação da citação ocorreu em agosto/2019 (peça 33) .
CONCLUSÃO
Em face da análise promovida na seção 'Exame Técnico', verifica-se que o responsável Agnaldo Machado dos Santos e PLP Ltda. ME não logrou comprovar a boa e regular aplicação dos recursos do Convênio 302/2007 - Siafi 629.235, em face da omissão no dever de prestar contas dos valores conveniados (irregularidade financeira) e pela ausência de funcionalidade do objeto do convênio sem aproveitamento útil da parcela executada (irregularidade técnica) ; à empresa foi imputada apenas a última irregularidade, já que recebeu (como contratada) pagamento por serviços sem comprovação da sua efetiva execução. Instados a se manifestar, optaram pelo silêncio, configurando a revelia, nos termos do §3º, do art. 12, da Lei 8.443/1992. Ademais, inexistem nos autos elementos que demonstrem a boa-fé dos responsáveis ou a ocorrência de outras excludentes de culpabilidade.
Vale ressaltar que a jurisprudência pacífica nesta Corte é no sentido da imprescritibilidade das ações de ressarcimento ao erário (Súmula TCU 282) . Dessa forma, identificado dano ao erário, devese instaurar e julgar o processo de tomada de contas especial para responsabilizar seus agentes causadores, respeitando o direito ao contraditório e à ampla defesa, independentemente de quando ocorreram os atos impugnados.
Verifica-se também que não houve a prescrição da pretensão punitiva, conforme análise já realizada.
Tendo em vista que não constam dos autos elementos que permitam reconhecer a boa-fé dos responsáveis, sugere-se que as suas contas sejam julgadas irregulares, nos termos do art. 202, § 6º, do Regimento Interno do TCU, com a imputação do débito atualizado monetariamente e acrescido de juros de mora, nos termos do art. 202, §1º do Regimento Interno do TCU, descontado o valor eventualmente recolhido, com a aplicação da multa prevista no art. 57 da Lei 8.443/1992.
Por fim, como não houve elementos que pudessem modificar o entendimento acerca das irregularidades em apuração, mantém-se a matriz de responsabilização, anexo à instrução. 
PROPOSTA DE ENCAMINHAMENTO
Ante o exposto, submetem-se os autos à apreciação, para envio ao Ministério Público junto ao TCU, e posterior encaminhamento ao Gabinete do Exmo. Sr. Ministro-Relator Augusto Sherman, com a seguinte proposta:
1.5. considerar revéis os responsáveis Agnaldo Machado dos Santos (CPF XXX.090.852-XX) e PLP Ltda. ME (CNPJ 02.098.148/0001-36) , para todos os efeitos, dando-se prosseguimento ao processo, com fulcro no art. 12, § 3º, da Lei 8.443/1992; 
1.6. julgar irregulares, nos termos dos arts. 1º, inciso I, 16, inciso III, alíneas 'a' e 'c', da Lei 8.443/1992, c/c os arts. 19 e 23, inciso III, da mesma Lei, as contas do responsável Agnaldo Machado dos Santos (CPF XXX.090.852-XX) , e também as contas da empresa PLP Ltda. ME (CNPJ 02.098.148/0001-36) com supedâneo nos mesmos dispositivos, mas em relação ao art. 16, inciso III, apenas na alínea 'c' da referida Lei, condenando-os solidariamente ao pagamento da importância a seguir especificada, atualizada monetariamente e acrescida dos juros de mora, calculada a partir da data discriminada até a data da efetiva quitação do débito, fixando-lhes o prazo de quinze dias, para que comprovem, perante o Tribunal, o recolhimento das referidas quantias aos cofres da Fundação Nacional de Saúde, nos termos do art. 23, inciso III, alínea 'a', da citada lei, c/c o art. 214, inciso III, alínea 'a', do Regimento Interno do TCU.  
	Débito relacionado aos responsáveis Agnaldo Machado dos Santos (CPF XXX.090.852-XX) e PLP Ltda. ME (CNPJ 02.098.148/0001-36) ; a empresa responde solidariamente pela quantia de R$ 61.200,00.
	DATA DA OCORRÊNCIA 
	VALOR ORIGINAL (R$) 

	10/8/2011
	100.000,00

                    Valor atualizado do débito (com juros) em 11/9/2020: R$ 180.471,09 (peça 65) 
1.7. aplicar individualmente aos responsáveis Agnaldo Machado dos Santos (CPF XXX.090.852-XX) e PLP Ltda. ME (CNPJ 02.098.148/0001-36) a multa prevista no art. 57 da Lei 8.443/1992 c/c o art. 267 do Regimento Interno do TCU, fixando-lhes o prazo de quinze dias, a contar da notificação, para que comprovem, perante o Tribunal (art. 214, III, alínea 'a', do Regimento Interno do TCU) , o recolhimento da dívida aos cofres do Tesouro Nacional, atualizada monetariamente desde a data do acórdão proferido por este Tribunal até a do efetivo recolhimento, se pagas após o vencimento, na forma da legislação em vigor;
1.8. autorizar, desde logo, a cobrança judicial das dívidas, caso não atendidas as notificações, na forma do disposto no art. 28, inciso II, da Lei 8.443/1992;
1.9. autorizar também, desde logo, se requerido, com fundamento no art. 26 da Lei 8.443, de 1992, c/c o art. 217, §§ 1º e 2º do Regimento Interno do TCU, o parcelamento da (s) dívida (s) em até 36 parcelas, incidindo, sobre cada parcela, corrigida monetariamente, os correspondentes acréscimos legais, fixando-lhes o prazo de quinze dias, a contar do recebimento da notificação, para comprovarem, perante o Tribunal, o recolhimento da primeira parcela, e de trinta dias, a contar da parcela anterior, para comprovarem os recolhimentos das demais parcelas, devendo incidir, sobre cada valor mensal, atualizado monetariamente, os juros de mora devidos, no caso do débito, na forma prevista na legislação em vigor, alertando os responsáveis de que a falta de comprovação do recolhimento de qualquer parcela importará o vencimento antecipado do saldo devedor, nos termos do § 2º do art. 217 do Regimento Interno deste Tribunal; 
1.10. enviar cópia do Acórdão a ser prolatado, bem como do Relatório e do Voto que o fundamentarem à Procuradoria da República no Estado do Pará, nos termos do à § 3º do art. 16 da Lei 8.443/1992, c/c o § 7º do art. 209 do Regimento Interno do TCU, para adoção das medidas cabíveis, informando que a presente deliberação, acompanhada do Relatório e do Voto que a fundamenta, está disponível para a consulta no endereço www.tcu.gov.br/acordaos, além de esclarecer que, caso requerido, o TCU poderá fornecer sem custos as correspondentes cópias, de forma impressa; e
1.11. enviar cópia do Acórdão que vier a ser proferido à Fundação Nacional de Saúde e aos responsáveis, para ciência, informando que a presente deliberação, acompanhada do Relatório e do Voto que a fundamenta, está disponível para a consulta no endereço www.tcu.gov.br/acordaos, além de esclarecer que, caso requerido, o TCU poderá fornecer sem custos as correspondentes cópias, de forma impressa."
	É o relatório.

não há.

Subprocurador-Geral Lucas Rocha Furtado.

TOMADA DE CONTAS ESPECIAL. CONVÊNIO. SISTEMA DE ABASTECIMENTO DE ÁGUA. NÃO APRESENTAÇÃO DE DOCUMENTAÇÃO COMPROBATÓRIA. INEXECUÇÃO PARCIAL, SEM APROVEITAMENTO ÚTIL DA PARCELA REALIZADA. CITAÇÃO DO EX-PREFEITO E DA EMPRESA CONTRATADA. REVELIA. AUSÊNCIA DE DEMONSTRAÇÃO DA REGULAR APLICAÇÃO DOS RECURSOS. SOLIDARIEDADE DE PARTE DO DANO. CONTAS IRREGULARES. DÉBITO. MULTA.

TOMADA DE CONTAS ESPECIAL (TCE)

Secretaria de Controle Externo de Tomada de Contas Especial (SecexTCE).

Em exame Tomada de Contas Especial instaurada pela Fundação Nacional de Saúde (Funasa) , em desfavor do Sr. Agnaldo Machado dos Santos, ex-prefeito do Município de Maracanã/PA (gestões 31/1/2007-31/12/2008 e 2009-2012) , em decorrência da omissão no dever de prestar contas dos recursos recebidos por meio do Convênio 302/2007, celebrado para execução de sistema de abastecimento de água.
Para realização do ajuste, com vigência de 31/12/2007 a 15/12/2013, após sucessivas prorrogações, foram previstos R$ 210.527,00, sendo R$ 10.527,00 relativos à contrapartida e R$ 200.000,00 em recursos federais, dos quais foram liberados R$ 100.000,00, em 4/2/2011.
Relatório de visita técnica realizada pela Funasa, em 11/3/2014, registrou a execução de 3,7% da obra (peça 3, p. 136-138) .
Embora o prazo para apresentação da prestação de contas tenha ocorrido na gestão da sucessora, a responsabilidade foi atribuída apenas ao gestor dos recursos, uma vez que a Sra. Raimunda da Costa Gomes, então prefeita, solicitou rescisão do convênio e apuração de responsabilidade, informou que não foram localizados nos arquivos da prefeitura documentos referentes ao convênio, bem como encaminhou ação civil de improbidade administrativa interposta contra o antecessor.
No âmbito desta Corte, a Secex/MG, de início, promoveu a citação do responsável para que apresentasse alegações de defesa quanto à não comprovação da boa e regular aplicação dos recursos federais recebidos, em face da omissão no dever de prestar contas. 
Contudo, apesar da inércia do ex-prefeito, para fins de definir a responsabilidade individual ou solidária pelos atos de gestão inquinados e para fins de promover a adequada caracterização do débito, a unidade técnica entendeu pertinente, antes da proposição de mérito, realizar diligências à Funasa, para encaminhamento da documentação analisada, e ao Banco do Brasil, para prestação de informação quanto aos beneficiários dos saques realizados na conta do convênio.
Efetivadas tais medidas, confirmou-se a responsabilidade do ex-prefeito, não apenas pela omissão, mas também pela ausência de documentos e de funcionalidade do objeto. Além disso, aventou-se a responsabilização solidária da  empresa contratada para a execução das obras, uma vez que recebeu efetivamente parte dos valores do convênio, sem, contudo, realizar os serviços para os quais foi contratada e paga: "recebeu R$ 61.200,00, o que corresponde a 29,07% dos recursos previstos para implementação do objeto, ao passo que a Funasa, segundo o Parecer técnico 107/2014/DIESP/SUEST-PA e o Relatório de Visita Técnica - peça 2, p. 68-72, verificou a execução de apenas 3,7% da execução física das obras".
Quanto ao restante dos recursos, foi identificada uma transferência entre contas, em 13/9/2011, no valor de R$ 47.910,74, tendo por favorecido o Fundo Municipal Saúde (peça 27, p. 5 e 9) . Não se entendeu, contudo, que o município deveria ser incluído na relação processual, uma vez que a jurisprudência do TCU é no sentido de que "a realização de transferências da conta específica do convênio para contas bancárias de titularidade da prefeitura não é suficiente para demonstrar que o município ou a coletividade se beneficiaram dos recursos federais repassados, e, consequentemente, para ensejar a responsabilidade do ente federado convenente pela não aplicação dos recursos na finalidade pactuada", consoante Acórdão 4326/2019-TCU-Primeira Câmara (Relator Ministro Benjamin Zymler) .
Assim, a SecexTCE concluiu pela necessidade de nova citação do Sr. Agnaldo Machado dos Santos, em decorrência da não comprovação da boa e regular aplicação dos recursos, haja vista a ausência de documentos exigidos na prestação de contas e a ausência de funcionalidade do objeto, sem aproveitamento útil da parcela executada; bem como pela necessidade de incluir como responsável solidária a empresa contratada, PLP Ltda. ME, em razão do recebimento de parte dos valores (R$ 61.200,00) , por serviços sem comprovação da sua efetiva execução.
Ambos os responsáveis, citados via edital, permaneceram silentes. Diante da revelia e inexistindo nos autos elementos que permitam concluir pela ocorrência de boa-fé ou de outros excludentes de culpabilidade, a unidade técnica propõe julgar irregulares as contas dos responsáveis, com fulcro no art. 16, inciso III, alíneas "a" e "c" da Lei 8.443/1992, condená-los ao pagamento do débito, sendo parte solidariamente, e aplicar individualmente a multa prevista no art. 57 da Lei 8.443/1992.
O Subprocurador-Geral Lucas Rocha Furtado se manifestou de acordo com a proposta.
Anuo, em essência, à análise promovida pela unidade técnica, sem prejuízo de promover ajustes no encaminhamento proposto.
Quanto às citações, após o insucesso na tentativa de localização dos responsáveis pela via postal, as notificações foram efetivadas por meio da publicação de edital no Diário Oficial da União. Os elementos constantes dos autos evidenciam as diversas tentativas em endereços (do ex-prefeito, da empresa e de seus sócios) disponíveis na base de dados da Receita Federal (sistemas CPF e CNPJ) , TSE, Renach e outras bases de dados dos sistemas corporativos do TCU, além de buscas no INSS e na Equatorial Pará Distribuidora de Energia S.A, não se obtendo informação de novo endereço para comunicação processual (peça 60) .
Relativamente ao ex-prefeito, destaco que a primeira citação foi recebida no endereço então cadastrado na Receita Federal (peças 5 e 11) , mas, de igual modo, não houve manifestação. Observo, ainda, que em outras tomadas de contas especiais já apreciadas consoante Acórdão 8815/2020-TCU-Primeira Câmara, respectivamente, de minha relatoria e do Ministro-Substituto Weder de Oliveira; e 3568/2019 - 2ª Câmara, Relator Ministro Raimundo Carreiro, em que os ofícios citatórios foram recebidos nos endereços disponíveis, o Sr. Agnaldo Machado dos Santos foi condenado à revelia.
No que se refere à empresa PLP Ltda., não encontrada no endereço cadastrado, promoveu-se, também sem sucesso, a tentativa de citação nas residências dos seus sócios.
Dessa forma, restam demonstradas as providências adotadas pela unidade técnica para localizar endereços válidos dos responsáveis, previamente a realização da citação por edital.
Passado o prazo fixado sem a apresentação de alegações de defesa ou sem o recolhimento do débito imputado, cabe considerar os responsáveis revéis, nos termos do art. 12, § 3º, da Lei 8.443/1992, dando-se prosseguimento aos autos.
Consoante jurisprudência pacífica desta Corte, compete ao prefeito prestar contas da integralidade das verbas federais recebidas, cabendo-lhe o ônus da prova quanto à boa e regular aplicação dos recursos utilizados durante sua gestão. 
Sem tal comprovação, apropriada a condenação do Sr. Agnaldo Machado dos Santos, prefeito que geriu os recursos, pelo montante recebido (R$ 100.000,00) .
A responsabilidade solidária da empresa se fundamenta no art. 16, inciso III, §2º, alínea "b" da Lei 8.443/1992 e decorre, como exposto na citação, do recebimento de R$ 61.200,00, relativo ao Contrato Administrativo 20110518 e à Nota Fiscal de Serviços Eletrônica 50, de 10/8/2011, sem a integral execução dos serviços, concorrendo, desse modo, para a ocorrência do dano apurado.
Entendo, tal qual a unidade técnica, que a solidariedade deve estar limitada ao valor recebido pela empresa e não executado. Nesse sentido, essencial promover ajuste no montante do débito atribuído à PLP, em atenção ao posicionamento desta Corte exposto no enunciado de jurisprudência que acompanha o Acórdão 171/2019-TCU-Primeira Câmara (Relator Ministro Marcos Bemquerer) :
"No caso de execução parcial do objeto do convênio, sem alcance dos seus objetivos, o gestor convenente responde pelo total dos recursos repassados. A empresa contratada, por outro lado, somente deve ressarcir ao erário o montante correspondente ao valor recebido e não executado, porquanto ela não tem a responsabilidade de assegurar o cumprimento dos objetivos do convênio, mas de realizar a obra. Havendo a empreiteira executado serviços para os quais foi contratada, deve receber a respectiva remuneração." 
Na situação em análise, considerando que a Funasa constatou, em visita técnica, a execução de 3,7% da obra, correspondente a R$ 7.880,39, cabe reduzir tal montante, de modo a garantir que a contratada receba pela parcela executada, perfazendo o débito imputado à empresa o valor de R$ 53.319,61 (R$ 61.200,00 - R$ 7.880,39) .
Ademais, a data da ocorrência apenas dessa parcela do dano deve corresponder à data do pagamento (10/8/2011) , nos termos do enunciado do Acórdão 8781/2017-TCU-Primeira Câmara (Relator Ministro Bruno Dantas) : "No caso de condenação solidária do gestor público e da empresa contratada por dano decorrente de aplicação irregular de recursos conveniados, o débito deve ser fixado a partir da data em que os recursos foram transferidos ou pagos à empresa, e não a partir da data de recebimento dos recursos pelo convenente". 
Quanto ao restante do débito (R$ 46.680,39) , todavia, de exclusiva responsabilidade do ex-prefeito, a atualização monetária e os juros moratórios incidentes devem ser calculados a partir de 6/2/2011, data do crédito na conta bancária específica, consoante o disposto no art. 9º, inciso I, da Instrução Normativa 71/2012.
Por fim, deixo de incluir a alínea "a" do inciso III do art. 16 da Lei 8.443/1992 (omissão no dever de prestar contas) no fundamento do julgamento das presentes contas, como proposto pela unidade técnica, uma vez que a gestão do ex-prefeito se encerrou um ano antes do término da vigência do ajuste, não podendo ser responsabilizado pela omissão.
Assim, não apresentado qualquer elemento apto a elidir as irregularidades apontadas, as contas dos responsáveis devem ser julgadas irregulares, com fulcro no art. 16, inciso III, alínea "c" c/c §2º, alínea "b", da Lei 8.443/1992, com condenação ao ressarcimento dos valores correspondentes e aplicação da multa prevista no art. 57 da mesma lei. 
Apropriado, ainda, nos termos do art. 16, § 3º, da Lei 8.443/92, dar ciência da deliberação à Procuradoria da República no Estado do Pará para adoção das medidas que considere cabíveis.
Ante o exposto, manifesto-me por que o Tribunal aprove o acórdão que ora submeto à apreciação deste colegiado.
TCU, Sala das Sessões Ministro Luciano Brandão Alves de Souza, em 2 de março de 2021.
AUGUSTO SHERMAN CAVALCANTI 
Relator